【裁判字號】    87,重訴,168
【裁判日期】    900305
【裁判案由】    債務人異議之訴等
【裁判全文】
臺灣彰化地方法院民事判決  八十七年度重訴字第一六八號
    原      告  甲○
    訴訟代理人  朱清雄律師
                吳天富律師
                周良貞律師
    被      告  乙○○○
    訴訟代理人  洪宗仁律師
右當事人間請求債務人異議之訴等事件，本院判決如左：
    主      文
原告之訴及假執行之聲請均駁回。
訴訟費用由原告負擔。
    事      實
甲、原告方面：
一、聲明：求為判決
（一）被告應將自鈞院八十七年執庚字第六四三七號對原告所有坐落如附表所示八筆
      之不動產所有權強制執行程序所取得之新台幣五百零三萬七千九百二十五元及
      自民國八十九年五月二十二日起至清償日止，按年利百分之五計算之利息返還
      原告。
（二）確認鈞院八十四年票字第九一一號本票債權不存在，被告應將該裁定所示之本
      票返還原告。
（三）願供擔保請准宣告假執行。
二、陳述：
（一）八十七年執字第六四三七號強制執行事件之本票，為兩造合建房屋時原告為擔
      保訴外人即土地共有人梁儀典提供其土地合建房屋所簽發之本票，並無債權債
      務關係，原告不諳法律，於八十四年九月二日與原告設定抵押權。其間被告未
      依約動工建屋，於八十五年十一月二日兩造再簽立最新更正確認協議書，約定
      合建工程興建至基礎完成時，原告與訴外人梁儀典應出具所有權狀、戶籍謄本
      、印章供代書辦理分割手續，完成分割時，原告與訴外人梁儀典再出具印鑑證
      明辦理移轉手續，同時被告應將設定一千萬元之抵押權辦理塗銷，返還一千萬
      元之本票。惟被告故不遵守契約，於八十四年四月間取得系爭本票後，於同年
      五月十二日持該本票聲請強制執行並聲請強制執行，原告與梁儀典早於八十四
      年九月二日將辦理分割移轉相關資料交給代書辦理，原告並無違約，被告拒絕
      辦理塗銷抵押權並交還一千萬元本票，原告毋庸負擔此一千萬元債務。
（二）被告依據鈞院八十四年票字第九一一號本票裁定聲請強制執行，唯該本票係依
      合建契約提出，作為擔保之用，依八十五年十一月一日之協議書第五條所示，
      於原告提出所有書類印鑑證明與代書時，被告即應拋棄該抵押債權及返還前開
      本票與原告，惟被告除違約未積極建築房屋外，並於分割完成後，原告依前開
      協議書所示提出印鑑證明而要求其同時返還本票及塗銷抵押時，其竟拒絕返還
      ，而提起強制執行，查依協議書，於原告提出印鑑證明之同時，被告亦應同時
      交還系爭本票，即被告應返還原告本票而不返還，其應不能取得該本票債權，
      且鈞院八十四年票字第九一一號本票裁定後之八十五年十一月一日雙方就系爭
      本票已有新協議而有消滅或妨礙債權人請求之事由發生，依強制執行法第十四
      條第一項規定，得提起債務人異議之訴，又因系爭本票係合建擔保之用，依八
      十五年十一月一日協議書所示，被告亦應返還原告而不返還，顯有強制執行法
      第十四條第二項之事由，亦得提起債務人異議之訴，又因被告於條件成就應返
      還而不返還，爰一併訴請其返還。原告提起債務人異議之訴，於訴訟中，強制
      執行終結，於八十九年五月二十二日由該執行案內對原告之不動產拍賣而取得
      五百零三萬七千九百二十五元，苟經判決確認本票債權不存在，即屬不當得利
      且為侵權行為，依民法第一七九條規定應返還其利益於原告，並依民法第一八
      二條第二項規定應附加利息返還原告。被告利用原告為一老邁無知之鄉下老婦
      ，而騙原告出具系爭本票，並於協議條件成就時，即原告提出印鑑明證明而要
      求被告同時依約返還系爭本票及拋棄抵押權時，被告拒絕返還系爭本票，致原
      告行使同時履行抗辯權而拒付印鑑證明與被告，結果被告竟以其違約所引發之
      原告行使同時行使抗辯權結果，作為其非法行使系爭本票之權源，並進而拍賣
      原告之不動產，核其行為，雖似合法，但實係利用原告之無知，而故意以不法
      行為侵害原告之權益，苟認其行為為合法，但亦屬以背於善良風俗之方法，加
      損害於原告，依民法第一八四條、第二一三條第二項規定，被告應負加給利息
      給付金錢之義務。
（三）被告主張原告於八十四年四月十七日簽立切結書，若違該書約定，願接受被告
      請求違約金一千萬元之罰則，唯查原告並未違反該切結書之約定，但被告利用
      原告係一不識之無的無知鄉下老婦，在原告未違約之情下，逕行聲請本票裁定
      及強制執行，經原告抗議，雙方於八十四年九月二日成立和解，原告並依該和
      解約定，提出書狀及印鑑證明、戶籍謄本交付代書辦理分割，既然該執行名義
      經和解，被告並依法撤回執行，即已新發生消滅或妨礙債權人請求之事由發生
      ，被告據以聲請強制執行，原告即得提起債務人異議之訴，以保護之。
（四）雙方復於八十五年十一月一日就合建事宜重新訂立「最新更正確認協議書」，
      原告已依該協議書第五條所訂辦理分割完畢，又依該協議書約定，出具印鑑證
      明交給代書辦理移付被告應得基地之同時，被告即應拋棄對原告之抵押權及同
      時返還本票，原告早已在八十四年九月二日提出印鑑證明交付代書保管，但要
      求被告應依約同時返還本票及塗銷抵押權，其竟違約提起強制執行，依法本件
      原告並無違約，其即無依該已因和解而失效之切結書對原告請求違約金，何況
      違約在被告，違約者更不能對守約者之原告請求違約金，被告之行為，實恃其
      知法而欺原告之無知，且更違誠信原則。
（五）被告所提出之八十四年四月十七日切結書已因事後和解而失效，何況原告並未
      違約，被告若認原告違約，依法應負舉證之責，又被告就本件之約定違約金，
      乃利用原告之無知而為過高之約定，依民法第二五二條規定，及最高法院七十
      九年台上字第一六一二號判例所示，法院亦得以職權核減至相當之數額，故縱
      認原告違約，被告在無任何損失，且違約在先又未能依約完成建築之情況下，
      依法法院亦得該減違約金，況被告在本身違約未能依約定期限完工之情況下，
      竟對原告就一千萬元之保證票予以行使，實違誠信原則。
（六）系爭一千萬元本票為兩造土地合建房屋，原告為擔保訴外人即土地共有人梁儀
      典提供其土地合建房屋應被告要求，而於八十四年四月十七日簽發到期日為同
      年五月五日之本票交被告收執，兩造間並無任何債權債務關係，否則原告豈有
      能力於十八日之後即付予被告巨額一千萬元之情事，而被告心存不軌，竟聲請
      裁定強制執行拍賣原告不動產，嗣後心虛撤回執行，且最新更正確認協議書第
      五項載明合建工程基礎完成時，原告應出具移轉等資料交與代書辦理時，被告
      應塗銷抵押權登記並返還一千萬元之本票，益證該本票是為擔保梁儀典同意合
      建而簽發。
（七）證人即代書陳勇元之證詞不實在，依最新更正確認協議書第五款：「：：工程
      進行至分割完成時，應由甲乙兩人（原告及梁儀典）出具印鑑證明交給代書辦
      理移付：：」，本件分割早於設定抵押權前即已辦成，依約原告僅需交付印鑑
      證明與代書辦理移轉，被告即應塗銷抵押權，陳勇元既證述原告早於八十四年
      九月二日將印鑑證明三份交給伊，則原告於同日即已交付印鑑證明，況且陳勇
      元認過戶時尚用的到云云，足證原告早已依約履行，無違約情事。原告與梁儀
      典早於八十四年九月二日即將辦理分割移轉等相關資料交與代書陳勇元辦理，
      其在將近四年中遲不辦理移轉手續，係因被告未將一千萬元本票返還予原告之
      故。
三、證據：提出最新更正確認協議書一件、切結書一件、證明書一件（均影本）等為
          證。
乙、被告方面：
一、聲明：求為判決如主文所示。
二、陳述：
（一）本件本票之簽發係因原告於八十四年四月十七日簽立切結書，同意將彰化縣福
      與鄉○○段八四五地號土地之地上物拆除，壹星期內無條件交由被告以合建參
      樓承建，原告並應提供土地所有權移轉手續等證件給予承建人轉交代書辦理一
      切手續，原告如有違反切結書所約定之事項，願接受被告之請求違約金壹仟萬
      元整之罰則。其後，原告並未履行，被告不得己行使票據權利，原告主張係擔
      保之用，與事實不符，被告否認之。其後，為使合建能順利進行，被告不得己
      再次與原告及訴外入梁儀典於八十五年十一月一日簽立最新更正確認協議書，
      依該協議書第五條約定，被告動工至基礎完成時，原告及訴外人梁儀典應辦理
      分割手續，分割手續辦理完成時，應辦理栘轉及交付被告應得之基地，惟被告
      動工至基礎完成時，原告及訴外人並未依約辦理該移轉及交付手續，其間被告
      除一方面繼續興建外，並多次催促原告及訴外人梁儀典辦理，均未獲置理，被
      告不得已以八十七年五月一日函催原告及訴外人梁儀典履行，原告亦不履行。
（二）依該最新更正確認協議書第五條之約定，原告及訴外人梁儀典二人履行辦理移
      付被告應得基地後，始由被告交還本票，以使本票權利消滅；按系爭本票係違
      約金之約定，該違約金之權利行使，於八十四年切結書簽立後原告未履行時，
      即得由被告行使甚明，而違約金之約定，係屬從契約，並非雙務契約本身所生
      具有對價關係之給付，其間並不具有同時履行抗辯關係；是窺該協議書之約定
      ，係於原告及訴外人梁儀典履行利轉登記土地後之同時，該本票債權使之消滅
      ，被告並應將本票交還原告甚明；則該違約金請求權既已存在，且被告曾行使
      ，則在原告履行其義務前，並無任何使該權利消滅之事由存在。原告就其曾簽
      發系爭本票之事實，並未否認，其主張有消滅或妨礙債權人請求之事由發生，
      而提起本件訴訟，自應就其有消滅或妨礙請求之事由，負舉證之責甚明。
（三）依最新更正確認協議書第五項約定：八十七年四月六日被告已動工至基礎完成
      ；八十六年十月十五日則係辦理分割登記完成以備被告合建。是被告已於八十
      七年四月間依約履行至基礎完成，原告不履行其移轉義務，被告不得已於八十
      七年五月一日存證信函催請原告履行。原告雖提出陳勇元代書證明書乙份為證
      ，惟該證明書係證明八十七年十一月二日原告將印鑑章交陳勇元代書保管而已
      ，其交付印鑑章究否同意辦理移轉土地予被告，並未授權。且八十七年十一月
      二日時，原告早已違約在先，其於該日提出印鑑，顯見八十七年四月間其並未
      提出印鑑章及相關文件，以供移轉。又原告係八十七年九月十九日提起本件訴
      訟，其於事後之十一月二日始交付印鑑章於代書，而又未通知原告以供移轉，
      顯其交付保管之動機非未移轉甚明。
（四）原告為訴之變更追加，被告不同意之。被告依本票聲請法院裁定強制執行，以
      及基於該確定之裁定聲請強制執行，均係依法行使權利之行為，並非侵權行為
      ，原告自無主張拍賣已經完結，因情事變更，已為本於侵權行為請求損害賠償
      之可言。又按確認法律關係成立或不成立之訴，以確認現在之法律關係為限，
      如已過去或將來應發生之法律關係，則不得為此訴之標的。原告訴之聲明第二
      項請求確認全部本票債權不存在，惟被告之本票債權中已因執行完結，至少其
      中部分已因拍賣清償而消滅，原告該項聲明已因原票據之法律關係之已成過去
      ，自欠缺保護必要要件，不可能達其訴訟目的，其請求自難謂合。原告違約在
      先，被告不得已予以強制執行，並無不當得利，況系爭土地本應由原告移轉登
      記予被告，其因執行之故，目的相同，亦非不當得利。
三、證據：提出切結書一件、協議書一件、梁儀典存證信函一件、存證信函二件、福
          興鄉公所函附建照背面一般基礎項目一件、代書陳勇元分割費用簽收單一
          件、使用執照二件（以上均影本）、土地登記簿謄本一件、照片一張等為
          證，並聲請訊問證人陳勇元。
丙、本院依職權調閱八十四年票字第九一一號民事卷宗、八十四年執字第一七一四號
    民事執行卷宗、八十七年執字第六四三七號民事執行卷宗，並依聲請訊問證人陳
    勇元。
    理      由
一、原告原起訴請求就本院八十七年執庚字第六四三七號對原告所有坐落如附表所示
    八筆之不動產所有權所為之強制執行程序及就同右八筆土地第三人梁儀典設定抵
    押權予原告之抵押權登記所為之強制執行程序均予撤銷，因訴訟進行中執行程序
    已經終結，故變更聲明請求被告應將自本院八十七年執庚字第六四三七號對原告
    所有坐落如附表所示八筆之不動產所有權強制執行程序所取得之五百零三萬七千
    九百二十五元及自八十九年五月二十二日起至清償日止，按年利百分之五計算之
    利息返還原告，核與民事訴訟法第二百五十五條第一項第四款因情事變更而以他
    項聲明代最初之聲明之規定相符，故原告訴之變更，應予准許，合先敘明。
二、原告主張兩造及訴外人梁儀典八十四年四月十七日簽立切結書，並交付系爭本票
    予被告之事實，為被告所不爭執，且有切結書一件可稽，自堪信為真實。又原告
    主張系爭本票係原告為擔保訴外人即土地共有人梁儀典提供其土地合建房屋而簽
    發，作為擔保之用，兩造間並無債權債務關係等語，則為被告所否認，並以該本
    票係違約金之約定等語置辯。經查：被告主張系爭本票係違約金之事實，上開切
    結書可憑，其中即載明：「：：。立切結書人甲○、梁儀典，並同意履行本切結
    書內之條件，如有違背本切結書內所約定之事項，立切結書人甲○、梁儀典願意
    接受承建人乙○○○之請求違約金以新台幣壹仟萬元整之罰則，：：並附帶開立
    壹張商業本票，票號No197576號，給予承建人乙○○○收執存證」，堪認系爭本
    票確為兩造及訴外人梁儀典約定之違約金，被告之抗辯即屬有據，堪以採信。而
    原告所稱兩造並無債權債務關係云云，顯與上開事實不符，要難採信。
三、原告主張雙方復於八十五年十一月一日就合建事宜訂立「最新更正確認協議書」
    之事實，則為被告所自認，且有該最新更正確認協議書在卷可稽，亦堪信為真實
    。原告復主張其已依該協議書第五條所訂辦理分割完畢，又依該協議書約定，出
    具印鑑證明交給代書辦理移付被告應得基地之同時，被告即應拋棄對原告之抵押
    權及同時返還本票，原告早已在八十四年九月二日提出印鑑證明交付代書保管，
    但要求被告返還系爭本票時，被告故不遵守契約竟聲請強制執行，被告並無行使
    本票之權利，故本票債權不存在，被告即有不當得利及侵權行為之情形，被告應
    將本票返還原告等語，則為被告所否認，並以原告及訴外人梁儀典並未依約辦理
    該移轉及交付手續，經函催原告及訴外人梁儀典履行，原告亦不履行，故被告行
    使違約金之權利等語置辯。經查：依該最新更正確認協議書第五條約定：「本件
    合建工程約定乙方（被告）動工興建至基礎完成時，甲方兩人（原告及梁儀典）
    應立即出具權利書狀、戶籍謄本、印章供給代書辦理分割手續，而工程進行至分
    割完成時，應由甲方兩人出具印鑑證明交給代書移付乙方應得基地，履行上開手
    續同時，乙方即應拋棄甲方甲○所設定新台幣壹仟萬元整之塗銷抵押權，並包括
    同時返還甲方甲○簽發同額之本票予其本人收回：：」，足見原告及梁儀典兩人
    負有出具權利書狀、戶籍謄本、印章供給代書辦理分割手續，分割完成時須出具
    印鑑證明交給代書移轉予被告應得基地之義務，原告雖主張其早已在八十四年九
    月二日提出印鑑證明交付代書保管，且有交付印鑑云云，並提出代書陳勇元出具
    之證明一件，然該證明書係代書陳勇元應原告之要求而出具，僅證明八十七年十
    一月二日原告將印鑑章交陳勇元代書保管而已，而土地所有權狀、印鑑證明、戶
    籍謄本等文件是在八十四年九月二日原告交給代書陳勇元辦設定抵押權所剩餘者
    ，該等文件僅辦理抵押權設定而已，分割及移轉程序必須等到設定抵押權之後下
    一步驟再辦理，原告交付印鑑並未表示是否要移轉土地予被告，且印鑑在八十四
    年間辦完抵押權設定後即交還予原告，代書陳勇元僅在八十七年十一月二日至八
    十八年一月二十八日間保管原告印鑑，之後原告又將印鑑索回，以及八十七年四
    月六日鄭朝柯通知代書已完成工程基礎並前往查看等情，業據證人即代書陳勇元
    結證屬實，有本院八十八年十一月二十九日言詞辯論筆錄可稽，顯見原告於工程
    基礎完成後，並未依約履行其上開義務，而被告主張其曾函催原告及訴外人梁儀
    典履行，原告亦不履行之情，亦有存證信函可佐，足證原告確有違約之情形，被
    告主張因原告違約而行使系爭本票違約金之權利等語，尚屬有據，應堪採信。原
    告主張系爭本票債權不存在，被告應將本票返還原告云云，洵屬無據，委無可採
    ，應予駁回。
四、又原告主張被告利用原告之無知，而故意以不法行為侵害原告之權益，如認其行
    為為合法，但亦屬以背於善良風俗之方法，加損害於原告等語，惟查被告係因原
    告違約而行使違約金請求權，已如前述，故被告依本票聲請法院裁定強制執行，
    以及基於該確定之裁定聲請強制執行，均係依法行使權利之行為，並非侵權行為
    而原告主張被告有利用其無知以背於善良風俗之方法，加損害於原告而訂立本件
    契約之情事，既為被告所否認，自應由被告等負舉證責任，但原告並未舉出任何
    證據以資證明，是原告等之主張難認有理，洵無可採，應予駁回。
五、綜上所述，被告持系爭本票聲請強制執行，係行使其違約金之權利，並非不當得
    利或侵權行為，原告主張系爭本票債權不存在，被告應將本票返還原告，以及被
    告應將強制執行程序所取得之五百零三萬七千九百二十五元及自八十九年五月二
    十二日起至清償日止，按年利百分之五計算之利息返還原告等語，核無理由，自
    難准許，應予駁回。又原告之訴既經駁回，則其假執行之聲請，亦失所依附，應
    併予駁回。至於兩造約定之違約金是否過高，應如何處理，既非本件之訴訟標的
    ，核屬另一問題，附此敘明。
六、本件待證事實已臻明確，兩造其餘之攻擊防禦方法及證據資料，認與本件判決結
    果不生影響，爰不一一審酌，併此敘明。
據上結論：本件原告之訴為無理由，依民事訴訟法第七十八條，判決如主文。
中      華      民      國    九十    年      三      月      五        日
                        台灣彰化地方法院民事第三庭
~B法      官  陳弘仁
右為正本係照原本作成。
如對本判決上訴，應於判決送達後二十日內向本院提出上訴狀。
~B法院書記官  陳瑤芳
中      華      民      國    九十    年      三      月      五        日


司法院資訊處製作；財團法人民間司法改革基金會備份。
